臺灣高等法院刑事判決
111年度上訴字第1059號
上  訴  人  
即  被  告  吳忠明




指定辯護人  李孟翰律師(義務辯護)
上列上訴人因公共危險等案件，不服臺灣基隆地方法院110年度
訴字第184號，中華民國110年12月23日第一審判決（起訴案號：
臺灣基隆地方檢察署110年度偵字第1935號），提起上訴，本院
判決如下：
    主  文
原判決撤銷。
吳忠明犯放火燒燬現供人使用之住宅未遂罪，處有期徒刑貳年。
    事  實
一、吳忠明因友人陳品豪與簡俊宏之子簡宇聖前有糾紛，乃於民
    國110年2月20日凌晨1時許，與友人陳品豪等人飲酒後，撥
    打電話給簡宇聖，要求簡宇聖外出見面解決，惟遭簡宇聖以
    忙碌再回電為由掛斷電話，吳忠明因遲未等到簡宇聖回電，
    因一時氣憤，竟基於放火燒燬現供人使用住宅之犯意，明知
    簡宇聖位於新北市○○區○○路000號住處，為現供人使用之住
    宅，仍於同日凌晨2時37分許，持裝有汽油之保特瓶1瓶，將
    瓶內之汽油潑灑在上開住宅門口處，再以自備之打火機點燃
    汽油引發火勢後，旋即離開現場。幸經上開住宅內之簡俊宏
    即時發現並撲滅火勢，未損及房屋之重要結構而未達燒燬現
    供人使用住宅之程度，惟仍致上開住處大門及紗網受燒燻黑
    、門口塑膠拖鞋3雙燒燬，足生公共危險。
二、案經簡俊宏告訴暨新北市政府警察局瑞芳分局報告臺灣基隆
    地方檢察署檢察官偵查起訴。
    理  由
壹、證據能力部分：
    按被告以外之人於審判外之陳述，雖不符刑事訴訟法第159
    條之1至第159條之4之規定，而經當事人於審判程序同意作
    為證據，法院審酌該言詞陳述或書面陳述作成時之情況，認
    為適當者，亦得為證據。又當事人、代理人或辯護人於法院
    調查證據時，知有第159條第1項不得為證據之情形，而未於
    言詞辯論終結前聲明異議者，視為有前項之同意，同法第15
    9條之5亦有明定。查本件檢察官、上訴人即被告吳忠明（下
    稱被告）、辯護人就本判決下列所引被告以外之人於審判外
    陳述之證據能力均不予爭執，迄至言詞辯論終結，亦未對該
    等證據之證據能力聲明異議，本院審酌該些供述證據作成時
    ，核無違法取證或其他瑕疵，認為以之作為本案之證據屬適
    當，自有證據能力。其餘資以認定被告犯罪事實之非供述證
    據，均查無違反法定程序取得之情形，依刑事訴訟法第158
    條之4反面規定，亦具證據能力。
貳、實體部分：
一、認定犯罪事實之證據及理由：
  ㈠上揭犯罪事實業據被告於警詢、偵查、原審審理及本院準備
    程序時均坦認不諱，核與證人即在場人周韋成、陳品豪於警
    詢、偵查中所證被告潑灑汽油並點火之主要情節大致相符（
    見110年度偵字第1935號卷，下稱偵卷，第13至19、74至75
    頁），並經證人即告訴人簡俊宏於警詢及偵查、證人簡宇聖
    於警詢中證述明確（見偵卷第11至12、21至22、74至75頁）
    ；且經臺灣基隆地方檢察署檢察官勘驗案發現場監視器畫面
    ，被告確有拿寶特瓶作出潑灑動作後，旋即冒出火光，有勘
    驗筆錄存卷可參（見偵卷第75頁）；此外，復有新北市政府
    消防局火災原因調查鑑定書1份（含火災原因調查鑑定書摘
    要、火災現場勘查人員簽到表、火災現場勘查紀錄及原因研
    判、火災出動觀察紀錄、談話筆錄、火災證物鑑定報告、火
    災現場平面圖及物品配置圖、火災現場暨監視器畫面翻拍照
    片；見偵卷第95至157頁），足認被告上開任意性自白與事
    實相符，堪以採信。
  ㈡綜上，本件事證明確，被告上開犯行，堪以認定，應依法論
    科。
二、論罪：
　㈠按刑法第173條第1項所謂放火燒燬現供人使用之住宅，必須
    房屋構成之重要部分已燒燬，如僅房屋內之傢俱、物件燒燬
    ，房屋本身尚未達喪失其效用之程度，即不能依該條項論罪
    ；所稱之燒燬，係指燃燒毀損之意，亦即標的物已因燃燒結
    果喪失其效用而言；行為人如有放火燒燬上述物體之犯罪故
    意，而已著手放火行為之實施，即應構成犯罪，即令放火結
    果上述物體未因燒燬而喪失其效用，僅屬犯罪為既遂或未遂
    之問題，不以致生公共危險為犯罪構成要件（最高法院79年
    度台上字第2656號、87年度台上字第1719號、69年度台上字
    第1976號刑事判決意旨參照）。本件被告以寶特瓶裝汽油後
    ，將汽油潑灑告訴人之上開住宅門口，並以打火機點火引燃
    引發火勢，造成住處大門及紗網受燒燻黑、門口塑膠拖鞋燒
    燬，然本案房屋之主要構成部分樑、柱、屋頂及支撐壁等並
    未坍塌、傾圮，仍然完好，顯然尚未因燃燒結果而致該建築
    物之主要結構體喪失效用，而未達「燒燬」之程度。是核被
    告所為，係犯刑法第173條第3項、第1項之放火燒燬現供人
    使用之住宅未遂罪。
　㈡另按刑法之放火罪所保障者乃社會法益，其所直接侵害之法
    益，為一般社會之公共安全，雖私人之財產法益亦同時受侵
    害，但既列入公共危險罪章內，自以社會公安之法益為重；
    況放火行為原含有毀損性質，如燒燬現供人使用之住宅或現
    有人所在之建築物罪，自係指供人居住之住宅或現有人所在
    之建築物之整體而言，應包括墻垣及該住宅內所有設備、傢
    俱、日常生活上之一切用品。故一個放火行為，若同時燒燬
    建築物與其內之所有物品，無論該其他物品為他人或自己所
    有，與同時燒燬數犯罪客體之情形不同，均不另成立刑法第
    175條放火燒燬住宅、建築物以外他人或自己所有物罪（最
    高法院79年度台上字第1471號、83年度台上字第2253號刑事
    判決要旨參照）。是被告之放火行為，雖同時導致告訴人上
    開住宅之大門及紗網受燒燻黑、門口塑膠拖鞋燒燬，惟參諸
    上開最高法院判決意旨，仍僅構成放火燒燬現供人使用之住
    宅未遂之單純一罪。公訴意旨認被告上開犯行另構成刑法第
    354條之毀損他人物品罪，容有誤會。
　㈢又被告已著手於放火行為之實行，然因消防人員及時到場撲
    滅火勢，尚未達燒燬之程度而不遂，因犯罪結果顯較既遂之
    情形為輕，故依刑法第25條第2項規定，按既遂犯之刑度減
    輕其刑。
　㈣按犯罪之情狀顯可憫恕，認科以最低度刑仍嫌過重者，得酌
    量減輕其刑，刑法第59條定有明文。又刑事審判旨在實現刑
    罰權之分配的正義，故法院對有罪被告之科刑，應符合罪刑
    相當之原則，使輕重得宜，罰當其罪，以契合社會之法律感
    情，此所以刑法第57條明定科刑時應審酌一切情狀，尤應注
    意該條所列10款事項以為科刑輕重之標準，並於同法第59條
    賦予法院以裁量權，如認犯罪之情狀可憫恕者，得酌量減輕
    其刑，俾使法院就個案之量刑，能斟酌至當。且考刑法第59
    條立法理由：科刑時原即應依第57條規定審酌一切情狀，尤
    應注意該條各款所列事項，以為量刑標準，本條所謂「犯罪
    之情狀可憫恕」，自係指裁判者審酌第57條各款所列事項以
    及其他一切與犯罪有關之情狀之結果，認其犯罪足堪憫恕者
    而言，即必於審酌一切之犯罪情狀，在客觀上顯然足以引起
    一般同情，認為縱予宣告法定最低刑度猶嫌過重者，始有其
    適用（參照最高法院38年台上字第16號、45年台上字第1165
    號及51年台上字第899號判例意旨）。是法院審酌刑法第59
    條酌減事由時，仍應依刑法第57條科刑事由通盤考量，若認
    犯罪情狀確可憫恕，認科以最低度刑仍嫌過重者，即得酌量
    減輕其刑，二者並非截然可分，不得合併審究。查被告僅因
    友人與簡宇聖之糾紛，欲簡宇聖出面釐清，未料簡宇聖不予
    回應，一時衝動失慮，而為上開放火犯行，所為殊無足取，
    惟被告所引發之火勢非鉅，及時撲滅，幸未釀成嚴重災情，
    僅有住處大門及紗網受燒燻黑、門口塑膠拖鞋燒燬，並參以
    被告犯後始終坦承犯行，深具悔意。又參酌被告並無相類或
    重大犯罪之前案紀錄，有本院被告前案紀錄表在卷可憑，足
    徵其本案所為應係偶發事件。綜上，本院認被告所犯放火燒
    燬現供人使用住宅罪之7年以上有期徒刑法定本刑，縱令依
    未遂犯規定減輕其刑，並對其科以最低度法定刑，猶嫌過重
    ，客觀上以一般國民生活及法律感情為之檢驗，實屬情輕法
    重，當足引起一般人之同情，是認被告所為，顯有足堪憫恕
    之處，爰依刑法第59條之規定，減輕其刑，並依法遞減之。
　㈤另由被告於警詢中供稱：伊是因簡宇聖有做一些事情陷害別
    人，伊要簡宇聖出來解釋，他都不出來，伊才會先用寶特瓶
    裝滿汽油，然後潑灑在他家門口，再拿打火機點燃，伊也知
    道新北市○○區○○路000號為有人居住之建物，是朋友騎機車
    載伊去現場，另一部機車是周韋成騎的，伊知道縱火很危險
    ，但是喝了酒，所以氣到要去燒他家等語（見偵卷第7至9頁
    ）；於偵查中稱：伊因為要叫簡宇聖出來說明，簡宇聖不出
    來，一氣之下，就去瑞芳加油站買汽油，到他家門前，將汽
    油潑灑大門，再用打火機點燃，潑汽油的時候，伊跟周韋成
    在場，伊在樓梯上面，周韋成、陳品豪在樓梯中間，他們看
    到伊潑汽油趕快拉伊，但是擋不住伊，伊就點火，他們就把
    伊拉走，伊當時以為簡宇聖在屋內，有喊，但是簡宇聖沒有
    回應，伊知道潑灑汽油點火可能燒到人，但因為在氣頭上，
    還是點火等語（見偵卷第74至75頁）；於原審準備程序中稱
    ：伊當時因為喝酒，且與簡宇聖有糾紛，才會衝動拿著裝汽
    油的寶特瓶去簡宇聖住處放火，伊對於放火的行為，有印象
    ，也知道放火的地點是簡宇聖住處門口，是因為在當天凌晨
    1點多，伊有打電話給簡宇聖，叫簡宇聖出來跟伊朋友陳品
    豪講清楚，但簡宇聖說在忙，要再回電，卻沒有回電，伊生
    氣才會去簡宇聖住處放火，當時共4人共乘2部機車一起去，
    但其他人不知道伊要去放火，伊潑汽油後，有朋友拉住伊，
    但伊還是點燃汽油，朋友就趕快載伊離開，後來朋友載伊回
    八斗子的朋友住處，又喝了一些酒，朋友還有安慰伊，要伊
    不要想太多等語（見原審卷第223至224頁），互核被告於警
    、偵及原審準備程序中就案發日放火之動機、過程及放火後
    如何離開等情節，均能清楚描述，且與證人即在場人陳品豪
    、周韋成於偵查中具結所證目睹之放火情節亦相符（見偵卷
    第74至75頁），足認被告雖於飲酒後，始為本件放火犯行，
    然並未因此呈現其辨識行為違法或依其辨識而行為之能力欠
    缺或顯著降低之情況，自無刑法第19條規定之適用，併予說
    明。　
三、撤銷改判之理由：　　
　㈠原審以被告所犯事證明確，據以論罪科刑，固非無見。惟：
    被告前因酒後駕車公共危險案件，經原審法院以106年度基
    交簡字第821號判決判處有期徒刑3月確定，復因侵占案件，
    經原審法院以107年度基簡字第275號判決判處有期徒刑4月
    確定，前開案件並經原審法院以107年度聲字第445號裁定應
    執行有期徒刑6月確定，於107年7月31日易科罰金執行完畢
    一節，有本院被告前案紀錄表、原審法院106年度基交簡字
    第821號判決、矯正簡表等1份在卷可稽（見本院卷第25至26
    、93至97頁），其於受徒刑之執行完畢後，5年以內故意再
    犯本件有期徒刑以上之罪，本為累犯；然審酌釋字第775號
    解釋意旨，被告所犯前案與本案不僅犯罪型態不同、罪質亦
    非相仿，且所侵害之法益、對社會之危害程度，亦有相當差
    別，兩者間顯無延續性或關聯性，難認被告有特別惡性或對
    刑罰反應力薄弱之情，故本案應以不加重其刑為宜。原審僅
    因本案與前案皆為飲酒後之舉措，而逕依累犯規定加重其刑
    ，稍有未恰。準此，被告上訴主張本案不應以累犯規定加重
    其刑且請求從輕量刑，為有理由，原判決既有前揭可議之處
    ，自應由本院撤銷改判。
　㈡爰以行為人責任為基礎，審酌被告僅因不滿告訴人簡俊宏之
    子簡宇聖與其朋友間存有糾紛，又不予回電回應，於飲酒後
    即衝動攜帶汽油至告訴人與簡宇聖之上開住處之門口潑灑並
    點燃，犯罪情節非輕，且斯時正屬深夜時分，倘無人發覺、
    加以延燒，恐致生嚴重後果，對社會危害程度非微；兼衡酌
    被告犯後始終坦承犯行，屢表悔悟之犯後態度，暨參以被告
    所引發之火勢非鉅，遭及時撲滅，僅有住處大門及紗網受燒
    燻黑、門口塑膠拖鞋燒燬，幸未釀成嚴重災情之損害程度；
    參以被告之犯罪動機、目的、手段、前科素行、高職肄業之
    智識程度、自述曾從事高速公路養護工程工作、離婚、育有
    3子、須負擔子女生活費（見原審卷第253頁）等一切情狀，
    量處如主文第2項所示之刑。　
  ㈢按供犯罪所用、犯罪預備之物或犯罪所生之物，屬於犯罪行
    為人者，得沒收之，刑法第38條第2項定有明文。被告持以
    為本案放火犯行之打火機1個，雖為被告所有，惟未據扣案
    ，且被告於原審審理中陳稱：該打火機業已丟棄等語（見原
    審卷第248頁），經衡酌該打火機並非違禁物，且欠缺刑法
    上之重要性，為免將來執行之困難，爰依刑法第38條之2第2
    項之規定，不予宣告沒收或追徵其價額。
四、被告經本院合法傳喚，無正當理由不到庭，爰不待其陳述，
    為一造辯論判決。　　　　　　 
據上論斷，應依刑事訴訟法第371條、第369條第1項前段、第364
條、第299條第1項前段，刑法第173條第1項、第3項、第25條第2
項、第59條，判決如主文。
本案經檢察官唐道發提起公訴，檢察官孟玉梅到庭執行職務。
中　　華　　民　　國　　111 　年　　5 　　月　　31　　日
                  刑事第十五庭  審判長法　官  陳芃宇
                                      法　官  陳勇松
                                      法　官  陳俞伶
以上正本證明與原本無異。
如不服本判決，應於收受送達後20日內向本院提出上訴書狀，其
未敘述上訴之理由者並得於提起上訴後20日內向本院補提理由書
（均須按他造當事人之人數附繕本）「切勿逕送上級法院」。
                                      書記官  朱家麒
中　　華　　民　　國　　111 　年　　6 　　月　　1 　　日
 
附錄：本案論罪科刑法條全文
中華民國刑法第173條
放火燒燬現供人使用之住宅或現有人所在之建築物、礦坑、火車
、電車或其他供水、陸、空公眾運輸之舟、車、航空機者，處無
期徒刑或7年以上有期徒刑。
失火燒燬前項之物者，處1年以下有期徒刑、拘役或1萬5千元以
下罰金。
第1項之未遂犯罰之。
預備犯第1項之罪者，處1年以下有期徒刑、拘役或9千元以下罰
金。